最高法院刑事判決　　　　　　　　　　　　　　　九十一年度台上字第二四六五號
　　上　訴　人　甲○○
右上訴人因業務過失致人於死案件，不服台灣高等法院中華民國八十九年一月十九日
第二審判決（八十八年度交上訴字第一九號，起訴案號：台灣台北地方法院檢察署八
十六年度偵字第六七０一號），提起上訴，本院判決如左：
    主  文
原判決撤銷，發回台灣高等法院。
    理  由
本件原判決認定上訴人甲○○係勁強企業有限公司（下稱勁強公司）員工，以駕駛警
戒車於道路施工區段之前方管制交通為業，駕駛汽車為其附隨業務，緣勁強公司承包
國道中山高速公路南下中壢段標鈕工程，於民國八十五年十月十六日下午在該高速公
路中壢段作移動性施工，上訴人本應注意其所駕駛之警戒車應確實遵照台灣區○○○
路八十一年十二月修訂之「施工之交通管制設施」之規定，配置相當且足以促一般駕
駛人注意之警示標誌設備，並隨時注意實際交通管制狀況及需要，另採取適當之警戒
措施或加強警示設施之設置，且依當時情形，並無不能注意之情形，竟疏未注意由勁
強公司交付其所駕駛之ＣＧ｜五七四號自用小貨車僅設置「預告警示箭頭標誌」（即
ＬＥＤ導引行進方向燈），並未配置相當且足以促一般駕駛人注意之警示標誌設備，
即受勁強公司負責人李勁之指示，駕駛該車為前方道路施工區作警戒，亦未隨時注意
實際交通管制狀況及需要，另採取適當之警戒措施或加強警示設施之設置。於同日下
午九時五十分許，該工程移至高速公路南下七十四公里九百八十公尺處之內側車道上
施工時，適李大朋駕駛自用小客車，沿高速公路南下內側車道行駛至該處，本應注意
汽車於夜間行駛高速公路，尤應注意車前狀況，隨時採取必要之安全措施，且依當時
情形，並無不能注意之情事，竟亦疏未注意而貿然行駛，致所駕駛之自小客車左前車
頭自後撞及由上訴人駕駛停於該處警戒之自用小貨車右後車尾，李大朋因而顱內出血
於送醫途中不治死亡，上訴人於肇事後，犯罪未被發覺前，向前往現場處理之警員自
首而接受裁判等情。因而撤銷第一審不當之科刑判決，改判論處上訴人業務過失致人
於死罪刑，固非無見。
惟查：(一)、未經參與審理之法官參與判決者，其判決當然違背法令，刑事訴訟法第三
百七十九條第十三款定有明文。原審於八十九年一月五日審理時，參與審理之法官為
房阿生、蕭仰歸、雷元結，有審判筆錄可稽（見原審卷第一六七頁），而判決書上參
與判決之法官者則為房阿生、胡泉田、雷元結，其中胡泉田法官未經參與審理，卻參
與判決，自有違法。(二)、刑法上之過失犯，以行為人雖非故意，但按其情節應注意，
並能注意，而不注意，為其一般構成要件，刑法第十四條第一項定有明文。上訴人於
原審固供認有於前揭時地駕駛設置「預告警示箭頭標誌」（即ＬＥＤ導引行進方向燈
）之小貨車在道路施工區之前方作警戒，被李大朋駕駛之自小客車自後撞及，李大朋
因而不治死亡等情；惟辯稱上訴人係依勁強公司施工現場負責人李勁之指示駕駛設置
「預告警示箭頭標誌」之小貨車在道路施工區○○○道之前方作警戒，李勁另派一位
穿反光衣之旗手在伊後方指揮，復有警車、工程車輔助警戒，本件純係李大朋未注意
車前狀況，為肇事原因，上訴人係依勁強公司指示行事，縱有警戒未盡完善之處，亦
係勁強公司或交通部台灣區○道○○○路局北區工程處之責任，與上訴人無關云云。
證人即勁強公司施工現場負責人李勁證稱肇事當時伊有在現場，除上訴人駕駛設置「
預告警示箭頭標誌」（即ＬＥＤ導引行進方向燈）之小貨車在道路施工區之前方作警
戒外，尚有一輛由陳福枝駕駛之警戒車在距施工區約五十公尺之前方處警戒，且有一
位旗手江世雄持反光指揮棒在距上訴人約五十公尺至八十公尺間處指揮等語（見原審
卷第二十一頁反面至第二十二頁反面）。惟告訴人即李大朋之父李幹新則稱肇事時現
場無旗手指揮，李勁亦無在現場，而勁強公司之警戒車距肇事現場約有三公里處，且
停在右側路肩，肇事現場之警示明顯不足云云（見相驗卷第四十六頁、原審卷第二十
三頁反面）。勁強公司名義負責人林台光於偵查中稱此件事均由伊丈夫李勁在處理（
見偵查卷第四十九頁）。究竟勁強公司在施工現場負責管理施工安全者是否非上訴人
而另有其人，施工現場之安全負責人是否李勁？上訴人是否僅受該現場安全負責人之
指示駕駛設置「預告警示箭頭標誌」之小貨車在道路施工區之前方作警戒，而不負責
其他安全之措施？該負責人除指派上訴人駕駛設置「預告警示箭頭標誌」小貨車在道
路施工區之前方作警戒外，有無在肇事現場另外指派旗手持反光指揮棒指揮和其他足
以促使駕駛人注意之警戒標示？此與上訴人之有無過失攸關，原審未予調查並對上訴
人之辯解加以說明，遽予判決，自有應於審判期日調查之證據而未予調查及判決理由
不備之違法。(三)、原判決認定肇事時上訴人之警示車係在高速公路南下七十四公里九
百八十公尺處之內側車道上被李大朋之車自後撞及，惟依道路交通事故調查報告表(二)
（即現場圖）顯示：肇事現場上訴人之車與李大朋之車均停於中央分隔島西側（以南
下方向而言，則為分隔島之右側）之內側車道上，上訴人之車停於北方，李大朋之車
在南方（見相驗卷第五頁），即上訴人之車自後追撞李大朋車，此與原判決所認李大
朋之車自後撞及上訴人不符，是否該現場圖製作錯誤？實情如何，原審未釐清真相，
遽採該調查報告表為論罪之證據，亦有判決證據上理由矛盾之違法。上訴意旨指摘原
判決不當，非無理由，應認原判決有撤銷發回更審之原因。
據上論結，應依刑事訴訟法第三百九十七條、第四百零一條，判決如主文。
中      華      民      國    九十一    年      五      月      二      日
                              最高法院刑事第九庭
                                  審判長法官  陳  炳  煌
                                        法官  陳  正  庸
                                        法官  韓  金  秀
                                        法官  吳  信  銘
                                        法官  徐  文  亮
      右正本證明與原本無異
                                              書  記  官
中      華      民      國    九十一    年      五      月      八      日
